【裁判字號】    92,上易,56
【裁判日期】    921124
【裁判案由】    返還房屋
【裁判全文】
臺灣高等法院花蓮分院民事判決  九十二年度上易字第五六號
      上  訴  人  甲○○
      被  上訴人  乙○○
      訴訟代理人  余道明律師
右當事人間請求返還房屋事件，對於台灣花蓮地方法院九十一年度訴字第八十九號中
華民國九十二年八月十五日第一審判決，提起上訴，本院判決如左：
      主  文
原判決廢棄，發回台灣花蓮地方法院。
      事  實
甲、上訴人方面：
一、聲明：(一)、原判決廢棄。
          (二)、被上訴人應將門牌號碼花蓮縣壽豐鄉○○○街八十六號房屋及坐落土
              地即花蓮縣壽豐鄉○○段一三八之一０九地號土地返還上訴人，及自
              起訴狀繕本送達之翌日起至交還之日止，按每月比照租金新臺幣（下
              同）八千元之標準計算損害金。
          (三)、願供擔保請准宣告假執行。
二、陳述及證據：均與原判決之記載相同，茲引用之。如認原審訴訟程序有重大瑕疵
    ，請求將本件發回原審法院。
乙、被上訴人方面：
一、聲明：駁回上訴。
二、陳述及證據：均與原判決之記載相同，茲引用之。
      理  由
一、按審判長應向當事人發問或曉諭令其為事實上及法律上陳述，聲明證據或為其他
    必要之聲明及陳述，其所聲明或陳述有不明瞭或不完足者，應令其明或補充之
    。又依原告之聲明及事實上之陳述，得主張數項法律關係，而其主張不明瞭或不
    完足者，審判長應曉諭其明或補充之。被告如主張有消滅或妨礙原告請求之事
    由，究為防禦方法或提起反訴有疑義時，審判長應闡明之。民事訴訟法第一百九
    十九條第二項，第一百九十九條之一第一項、第二項分別定有明文。又第一審之
    訴訟程序有重大之瑕疵者，第二審法院得廢棄原判決，而將該事件發回原法院同
    法第四百五十一條第一項前段亦定有明文。
二、經查上訴人於原審九十一年五月二日第一次準備程序主張伊與被上訴人間就系爭
    房地有買賣之關係，依據買賣契約請求履行（見原審九十一年度訴字第八十九號
    卷第九頁），嗣上訴人於九十一年五月廿三日準備程序又主張被上訴人因信用不
    好，將系爭房地信託登記為上訴人所有，以伊名義向銀行貸款一百八十萬元，但
    被上訴人並未依信託契約履行，被上訴人對於借款之事實自認屬實，但抗辯未拿
    到錢，並主張依信託契約之約定，伊要求上訴人應將房屋登記為伊所有（見同上
    卷第三十三頁）。上訴人又於九十一年十月十四日準備程序主張伊希望被上訴人
    將房子還伊，如被上訴人無法將房屋返還，則請求被上訴人給付銀行貸款及前借
    款二百八十萬元（見同上卷第三十九頁），被上訴人於九十二年三月七日準備期
    日又主張買賣契約及信託契約均為真正，並自認系爭房地確有出售予上訴人，價
    金四百五十萬元，信託契約係因上訴人在系爭房地辦理移轉登記期間，因恐被上
    訴人辦理其他貸款而訂立，因上訴人尚欠一百七十萬元價款未付，主張上訴人應
    同時履行（見同卷第八十二頁）。上訴人再於九十二年五月廿六日具狀（民事補
    正起訴），聲明亦係請求被上訴人將系爭房地返還並請求按月給付比照租金之損
    害金（不當得利）（見同卷第一一二頁），並於九十二年五月二十九日準備程序
    聲明請求被上訴人返還系爭房地及損害賠償租金，房地返還係依據民法第七六七
    條及買賣契約，租金係依據不當得利（見同上卷第一一七頁）。於言詞辯論期日
    ，亦同前聲明及陳述。則上訴人究竟基於何種法律關係請求被上訴人返還系爭房
    地，何者為先位聲明，何者為備位聲明，上訴人請求比照租金計算之損害金究係
    不當得利，抑或債務不履行之損害賠償（甚至同日準備程序有兩種不同之聲明及
    陳述（見同上卷第一一七頁），均不明瞭，其陳述亦不完足。原審受命法官及審
    判長均未詳加闡明，令上訴人為完足之聲明或陳述。被上訴人主張依信託契約要
    求上訴人將系爭房地返還，究竟為防禦方法或提起反訴，亦未予以闡明，而被上
    訴人為同時履行之抗辯後，如上訴人主張兩造就系爭房地買賣契約成立（事實上
    兩造似均不爭執），原審亦非不得為同時履行之裁判。揆之首揭說明，原審之訴
    訟程序有重大之瑕疵，上訴意旨雖未指摘及此，惟上開事項為本院得依職權調查
    之事項，原判決既有不當，且本院並依民事訴訟法第四百五十一條第二項之規定
    予當事人陳述意見之機會，上訴人表示請求將本件發回原審法院，筆錄在卷，為
    維持審級制度，認為必要，自應將原判決廢棄，發回原審更為妥適之裁判。爰不
    經言詞辯而為判決。
據上論結：應依民事訴訟法第四百五十一條第一項，第四百五十三條判決如主文。
中      華      民      國    九十二    年     十一     月    二十四    日
                                  審判長法官  謝  志  揚
                                        法官  陳  淑  媛
                                        法官  莊  謙  崇
右為正本係照原本作成。
本件不得上訴。
                                  法院書記官  林  明  智
中      華      民      國    九十二    年     十一     月    二十四    日


司法院資訊處製作；財團法人民間司法改革基金會備份。
